【裁判字號】    90,台上,6499
【裁判日期】    901025
【裁判案由】    偽造文書
【裁判全文】
最高法院刑事判決                                九十年度台上字第六四九九號
    上  訴  人  甲○○
    選任辯護人  羅瑞洋律師
右上訴人因偽造文書案件，不服台灣高等法院中華民國九十年三月九日第二審更審判
決（八十七年度上更(二)字第二三九號，起訴案號：台灣士林地方法院檢察署八十四年
度偵字第九○三二號），提起上訴，本院判決如左：
    主  文
原判決撤銷，發回台灣高等法院。
    理  由
本件原判決認定上訴人甲○○與楊榮作（已死亡）、或洪欽銘，共同基於偽造文書之
概括犯意，偽刻林阿田等人印章，以冒用渠等名義偽造工資表，持以行使，共十一次
，詳如原判決附表（下稱「附表」）所載等情。因而撤銷第一審判決，改判仍論處上
訴人共同連續行使偽造私文書，足以生損害於他人罪刑。固非無見。
惟查，(一)、偽造之印章，不問屬於犯人與否，沒收之。刑法第二百十九條定有明文。
此係採強制沒收主義。原判決事實欄認定上訴人等偽造林阿田印章二枚使用，但對此
偽造之印章未諭知沒收（原判決主文記載「如附表編號壹至編號拾壹『沒收物品欄
』所示之物品均沒收」，未包含此二枚印章），亦未說明有何不予沒收之理由，自屬
判決不適用法則之違誤。(二)、上述事實欄記載上訴人偽造林阿田之印章，並未認定有
偽造連文師之印章之事實，乃附表編號二部分謂上訴人偽造連文師印文一枚，自屬
矛盾。又如有偽造連文師之印章，何以未依法沒收之﹖(三)、附表編號一部分，記載上
訴人等在工資表上偽造林阿田印文、指印各一枚，並未論及有偽造林阿田簽名之情事
，惟原判決事實欄（第二頁第十七、十八行）謂，在工資表上偽造林阿田署押二枚
（楊榮作偽造「林阿田之簽名」乙枚，甲○○冒用林阿田之名義捺指印乙枚）云云，
前後不一致，同屬理由矛盾。(四)、附表編號二部分「犯罪時間及行為態樣」欄，記載
「八十一年間由楊榮作於冒用連文師名義之身分證，另偽造其印文之工資表背面之切
結書上偽造『林阿田』簽名一枚，並由楊榮作持偽造林阿田之印章蓋用而偽造印文一
枚，被告於該張切結書上冒用林阿田名義捺指印一枚」等語，既係冒用連文師名義，
又何以偽造林阿田名義之署押於切結書上，二者之關連為何﹖原判決未論述明白，致
此部分事實有欠明白。又依上述記載（除連文師部分外）上訴人等共在工資表及切結
書上偽造林阿田簽名、印文、指印各一枚而已，但該部分「偽造文書署押或印文欄（
第四款）」記載「偽造之林阿田印文二枚、指印一枚」，而「沒收物品欄」竟記載「
切結書上偽造之林阿田印文及署押（指印）各一枚均沒收」；另於事實欄（見原判決
第三頁第二、三行）又謂，「切結書上偽造林阿田印文二枚、署押二枚」（楊榮作偽
造林阿田之簽名一枚及甲○○於其旁捺指印一枚）云云，對於偽造林阿田之印文、署
押之數目、及有無偽造林阿田之簽名，前後歧異甚大，顯然矛盾。(五)、附表編號七之
「犯罪時間及行為態樣」欄，記載「被告與楊榮作於八十一年間持變造後林阿田之身
分證影本向康華工程有限公司工頭鄭德生行使，自稱林阿田並持偽造林阿田之印章蓋
用而偽造印文二枚，且簽名、捺指印各一枚於林阿田之工資表上」等情。究竟係上訴
人、抑或楊榮作行使林阿田之身分證影本而自稱林阿田﹖又何人偽造林阿田之印文、
簽名、指印﹖並未詳細說明，行文過於簡略，致事實尚欠明確，自屬可議。(六)、附表
編號十之「犯罪時間及行為態樣」欄，記載「被告與楊榮作於八十三年間假冒蔡坤祥
之名義，偽造蔡坤祥具領工資二十萬元之切結書，薪資領款單，並持前開變造之林阿
田身分證影本，向漢茂工程有限公司工頭張建東行使」云云，既係假冒「蔡坤祥」名
義，又何以再持變造之「林阿田」身分證影本行使，二者之間有何關連，原判決亦未
論說明白，致事實不清楚。且上述認定僅謂偽造蔡坤祥具領之切結書、領款單而已，
並未記載有何偽造蔡坤祥、林阿田署押之事實，乃其「偽造文書、署押或印文」欄第
三款竟記載「偽造之蔡坤祥簽名、指印各二枚，林阿田之簽名一枚」，前後亦不一致
。同屬疏誤。(七)、原判決認定上訴人於八十一年間侵占林阿田、連文師遺失之身分證
，而牽連犯有刑法第三百三十七條之侵占遺失物罪責。但該罪法定本刑係「處五百元
以下罰金」，為專科罰金之罪，依刑法第八十條第一項第五款規定，該罪之追訴權因
一年內不行使而消滅。迄八十五年四月十三日起訴繫屬第一審法院時，已逾三、四年
，則此部分犯行其追訴權時效是否已完成，不無疑問。案經發回，併應審究明白。上
訴人上訴意旨，指摘原判決不當，非無理由，應認仍有撤銷發回更審之原因。至原判
決認為無罪（不另無罪諭知）部分，因與發回之有罪部分，有審判不可分之關係，爰
一併發回更審。附此明。
據上論結，應依刑事訴訟法第三百九十七條、第四百零一條，判決如主文。
中      華      民      國     九十     年      十      月    二十五    日
                              最高法院刑事第七庭
                                  審判長法官  吳  雄  銘
                                        法官  池  啟  明
                                        法官  石  木  欽
                                        法官  郭  毓  洲
                                        法官  吳  三  龍
      右正本證明與原本無異
                                              書  記  官
中      華      民      國     九十     年      十      月    二十九    日


司法院資訊處製作；財團法人民間司法改革基金會備份。
